臺灣臺東地方法院民事裁定　　　　　　 100年度事聲字第21號
異　議　人
即　債權人　豐(台灣)商業銀行股份有限公司
法定代理人　李鐘培
異　議　人
即　債權人　台北富邦商業銀行股份有限公司
法定代理人　韓蔚廷
代　理　人　蘇啟新
相　對　人
即　債務人　侯燁卿
代　理　人　廖頌熙律師
上列當事人間因消費者債務清理事件，異議人對於本院民事執行
處司法事務官於民國100年3 月21日所為99年度司執消債更字第5
號認可更生方案之裁定聲明異議，本院裁定如下：
    主  文
異議駁回。
    理  由
一、按債務人有薪資、執行業務所得或其他固定收入，法院認更
    生方案之條件公允者，得不經債權人會議可決，逕依債務人
    之聲請或依職權以裁定認可更生方案，消費者債務清理條例
    （下稱消債條例）第64條第 1項定有明文，換言之，依消債
    條例之制定目的，乃為使負債務之消費者得依本條例所定程
    式清理其債務，保障債權人之公平受償，以謀求消費者經濟
    生活之更生，故除有同條例第63條第1項、第64條第2項所定
    之情形外，法院自得斟酌裁量認可更生方案。
二、次按關於更生或清算之程式，除本條例別有規定外，準用民
    事訴訟法之規定，消債條例第15條定有明文。再按當事人對
    於司法事務官處理事件所為之終局處分，得於處分送達後10
    日之不變期間內，以書狀向司法事務官提出異議。司法事務
    官認前項異議有理由時，應另為適當之處分；認異議為無理
    由者，應送請法院裁定之。法院認第 1項之異議為有理由時
    ，應為適當之裁定；認異議為無理由者，應以裁定駁回之，
    民事訴訟法第240條之4第1至3項定有明文。
三、異議人豐（臺灣）商業銀行股份有限公司（下稱豐銀行
    ）異議略以：原裁定參照債務人提供民國99年度部分薪資單
    ，即認定其平均月薪為新臺幣（下同）21,160元，然法院應
    調查其99年度扣繳憑單、其年終獎金是否確實固定 1個月、
    是否仍有績效或其他獎金尚未計入、債務人名下是否仍有保
    單價值準備金可供清償、其配偶與 2名子女收支狀況如何及
    債務人每月租金分擔比重為2,000 元是否合理等事項，以釐
    債權人之疑慮。另債務人96、97年既可因每日工作逾10小時
    而增加收入，債務人應利用正常下班後之時間謀求兼職機會
    ，提高收入增加清償金額，以展現最大還款誠意。其所提之
    更生方案中清償期為8年，清償比例約為總額37 ％，而債務
    人現正值壯年，離法定退休年限65歲尚有10年之工作期間，
    容有更高的清償空間，如以該更生方案 8年為期，即可免除
    其餘債務，此無異變相鼓勵有工作能力之債務人，不思努力
    增加收入以償還負債，反憑藉更生程序要求大幅減免其負債
    ，對異議人而言實難謂為公允等語。並聲明：請求廢棄原更
    生認可裁定。
四、異議人富邦商業銀行股份有限公司（下稱富邦銀行）異議略
    以：原認可之理由博引「可處分所得基準」等論述，然查，
    「可處分所得基準」僅係本條例最低清償限制，卻非公允與
    否之絕對標準。況且「更生條件應由債權人與債務人自由磋
    商，法院應力謀雙方之妥協及更生條件之公允」，消債條例
    第57條後段亦訂有明文。揆諸債務人所提出之方案，仍使債
    權人受有高達 7成之損失，債權人等受害至深，裁定方案卻
    未見債務人力圖減少債權人之損失，而債務人之年齡、清償
    意圖、心態及工作年限長短、額度，債權人受償之比例、額
    度、期間等因素，是否更應兼籌並顧，始符合本條例真正之
    立法意旨。否則認可之方案內容顧此失彼，甚至容任其履行
    條件日趨偏頗，使心存投機者極易因此而脫免債務之清償，
    不啻與消債條例協助債務人實質經濟重建之，衡平保障債權
    人公平授償之初衷，迭有抵觸等語。並聲明：(一)原認可更生
    方案之裁定廢棄。(二)相對人應修正更生方案還款年限。
五、經查，原裁定參酌債務人工作收入、經濟能力、家庭因素等
    綜合判斷，認以相對人於100年2月14日陳報之更生方案，即
    其每月收入21,160元，每月償還13,000元，分8 年清償，清
    償總額1,248,000元，清償成數約為37.03％（見本院99年度
    司執消債更字第5 號卷第192頁至第193頁），其條件核屬公
    允、適當、可行，又其每月生活必要支出參考內政部頒佈之
    臺灣省98年度最低生活費標準定為9,829 元，以供相對人日
    常之所需，顯無浮報、浪費之情事，且無消債條例第63條所
    定不應認可之消極事由存在而予認可，經本院核閱本院99年
    度司執消債更字第5 號消債執行卷宗，並無違誤之處。而參
    以消債條例之立法精神，乃為使債務人得有重建經濟之機會
    ，而非迫以清償債務之壓力，是本件債務人每月固定收入約
    21,160元，輔以年終獎金以 1月薪資計算，平均每月收入約
    為22,923元《（21,160元×12＋21,160元）÷12＝22,923元
    》，扣除每月生活必要支出9,829元後，所餘13,094 元概以
    整數計算13,000元作為本件清償之用，應屬適當。準此，原
    裁定就本件更生方案准予認可，於法並無不合。
六、次查，異議人雖共同主張債務人所提之更生方案中，清償比
    例約為總額37％，債務人應有更高清償空間，應更積極尋求
    更高工作，以提高清償成數，降低債權人之損失，原裁定認
    可之更生方案還款成數過低，未考量債務人藉此制度脫免債
    務，對債權人而言有失公允云云。然債務人現年為55歲，其
    工作至退休亦僅剩10年，且以現今社會經濟環境，中高年齡
    之就業程度顯不如青壯年之就業情況，且債務人未來是否因
    努力工作增加收入，係屬將來不確定事項，且債務人能否覓
    得較高收入之工作，受大環境影響甚深，是否單純靠債務人
    努力即可達目的，亦非無疑，更非更生方案所得預先規劃。
    且相對人之更生方案應否准許，係以是否公允為斷，而所謂
    公允，應審酌債權人與債務人之利益衡平、債務人之償債能
    力與清償誠意以及社會公益等因素為綜合判斷，非以還款成
    數為判斷更生方案是否公允、適當、可行之唯一標準，其計
    算基礎，在審核相對人現今之收入及支出，並酌留更生方案
    履行期間之必要生活費用後所得之數額，則償還金額及成數
    僅是藉由數字計算之中性結論，並非具有價值之判斷。本件
    更生方案之清償成數雖占總債權額之 37.03％，惟按本條例
    之立法目的，係為使不幸陷入經濟困境之人得以清理債務、
    重建生活，並在清理過程中能保有符合人性尊嚴之最低基本
    生活，是更生方案之認可，尚應審酌除最低生活需求外，債
    務人能否負擔該方案之條件以及債權人與債務人間之權利義
    務關係是否公允。而債務人現年已有55歲，原認可之更生方
    案其清償期限依消債條例第53條第2項第3款規定，業已達到
    最高 8年之法定上限，該更生方案履行完畢時相對人已年近
    63歲，顯見相對人幾已將有限之工作年限，盡付諸於清償債
    務之用，尚難逕論原裁定所認可之更生方案有顧此失彼，甚
    至容任其履行條件日趨偏頗，使債務人脫免債務清償之情。
    是以，考量異議人與債務人之利益衡平、債務人之償債能力
    與清償誠意及社會公益等因素，難謂原裁定認可相對人之更
    生方案有欠公允之處。另原裁定認可之更生方案其清償期為
    8 年，已達消債條例第53條第2項第3款之法定上限，業如上
    述，異議人富邦銀行所為之異議聲明(二)：相對人應修正更生
    方案還款年限等語，與法未合，顯無理由，併此敘明。
七、再查，異議人豐銀行主張債務人僅提供之99年度部分薪資
    單，即認定其平均月薪為21,160元，又其年終獎金是否確實
    固定 1個月，是否仍有績效或其他獎金尚未計入，相對人名
    下是否仍有保單價值準備金等財產可供清償云云。惟異議人
    豐銀行就此主張並未舉證以實其說，徒憑其主觀臆測，要
    無可採。況且除年終獎金雖可視為薪資之部分，仍應視雇主
    該年度之盈餘程度為適當之發放，以 1個月為基準，尚與常
    情無違，尚屬可採。另參勞工保險被保險人投保資料表（明
    細）（見本院98年度消債更字第59號卷第13頁）上所載，債
    務人97年投保薪資為21,000元，該表為98年11月27日印製，
    顯然債務人至該時所得之薪資，均未改變，核與其陳報更生
    方案中所述現今薪資約為21,160元相距無多，堪可信實。又
    原裁定係以 98年臺灣省最低生活費標準9,829元為債務人每
    月生活必要支出之標準，該支出業已含括必要之食、衣、住
    、行及勞健保費用在內，是毋庸再予審酌實際房租支出之數
    額，況債務人已將每月平均所餘之金額用於清償債務之用，
    業如上述，足堪認債務人已盡其償還能力以為清償。從而，
    異議人豐銀行猶為主張本院應再就債務人之配偶與 2名子
    女收支狀況及債務人每月租金分擔比重等事項云云，顯有誤
    會，亦與認可本件更生方案是否公允、適當、可行之判斷無
    涉，故異議人豐銀行此部之主張亦為無理由，並無足取。
八、綜上，本院司法事務官斟酌債務人所提更生方案，認其條件
    核屬公允、適當、可行，又查無消債條例第63條第 1項或第
    64條第 2項各款所定不應認可之消極事由存在，乃逕依同條
    例第64條第 1項以裁定予以認可債務人所提更生方案，並依
    同條例第62條第 2項酌定債務人之生活限制，經核與法並無
    不合。從而，本件異議人聲明異議，均無理由，應予駁回。
據上論結，本件聲明異議均為無理由。依消費者債務清理條例第
15條，民事訴訟法第240條之4第3項後段，裁定如主文。
中    華    民    國   100    年    4     月    29    日
                      民事庭  法  官  楊憶忠
以上正本係照原本作成。
如不服本裁定，應於裁定送達後10日內，以書狀向本院提出抗告
，並繳納抗告費新臺幣1,000元。
中    華    民    國   100    年    4     月    29    日
                              書記官  林建成